臺灣高等法院民事判決　　　　　　　　　　　　　　　九十三年度上字第三一二號
　　上　訴　人　甲○○
　　訴訟代理人　許博森律師
　　　　　　　　陳適庸律師
　　被上訴人　　亞東預拌混凝土股份有限公司
　　法定代理人　李坤炎
　　訴訟代理人　連勝雄
　　　　　　　　郭志剛
右當事人間，因確認之訴事件，上訴人對於中華民國九十三年二月十七日臺灣桃園地
方法院九十一年度訴字第一三四八號第一審判決，提起上訴，經本院於九十三年七月
十三日言詞辯論終結，判決如左：
    主      文
原判決廢棄。
被上訴人在第一審之訴駁回。
第一、二審訴訟費用由被上訴人負擔。
    事實及理由
一、被上訴人起訴主張：上訴人於九十年八月二十三日將於桃園縣八德市○○段一八
    三二地號土地上興建房屋之工程(以下稱系爭工程)，由訴外人陳財發以新臺幣 (
    以下同)二千零八十萬元(含稅)承攬建造，而與陳財發簽訂「工程承包契約書」(
    以下稱系爭契約)，陳財發為建造系爭工程向被上訴人承購預拌混凝土，簽發支
    票及本票共四紙支付價款，合計二百四十萬三千七百四十一元。前開票據屆期經
    被上訴人提示，均未獲付款。九十一年五月一日被上訴人向原法院聲請就上訴人
    應給付陳財發之工程款債權予以假扣押，上訴人竟以陳財發對於上訴人已無債權
    存在為由，具狀聲明異議；惟查上訴人所發包之系爭工程，迄至九十一年四月間
    陳財發應已依約施作完成「外牆二丁掛貼飾」之工程，依系爭契約第四條之約定
    ，陳財發得向上訴人請求第一期至第八期之工程款已達一千三百四十萬元；系爭
    工程業經上訴人完成點交、驗收、使用，上訴人依約應再給付陳財發第九期至第
    十一期之工程款七百四十萬元；而原法院係於九十一年五月十四日核發假扣押執
    行命令，上訴人於同月二十二日收受，竟具狀以竟以陳財發對之已無債權存在為
    由，具狀聲明異議，顯與事實不符，為此，依強制執行法第一百二十條第二項之
    規定求為確認陳財發對於上訴人有二百四十二萬零五百六十七元之工程款債權存
    在之判決。並聲明：(一)上訴駁回。(二)第二審訴訟費用由上訴人負擔。
二、上訴人則以：被上訴人之債務人陳財發雖於九十年八月二十三日與上訴人簽訂系
    爭契約，承作上訴人之系爭工程，惟因其財務發生狀況，無力支付其下包廠商之
    工程款，以致系爭工程未能順利施工，影響系爭工程之進度，九十一年三月間與
    上訴人就其施工興建部分予以結算清楚，並支付其全部工程款約一千五百四十萬
    餘元；上訴人為繼續完成系爭工程，商請其下包廠商繼續完成其未完成之工程，
    由上訴人支付工程款，系爭工程始能順利完工。上訴人於九十一年五月二十三日
    接獲原法原法院假扣押之執行命令，訴外人陳財發對於上訴人已無工程款之債權
    ，依法聲明異議，於法並無不合，被上訴人提起本件訴訟，於法尚非有據等語，
    資為抗辯。並聲明：(一)原判決廢棄。(二)被上訴人在第一審之訴駁回。(三)第
    一、二審訴訟費用由被上訴人負擔。
三、被上訴人主張上訴人於九十年八月二十三日將於桃園縣八德市○○段一八三二地
    號土地上興建房屋之系爭工程，由陳財發以二千零八十萬元承攬建造，而與陳財
    發簽訂系爭契約，陳財發為建造系爭工程向被上訴人承購預拌混凝土，簽發支票
    及本票共四紙支付價款，合計二百四十萬三千七百四十一元。前開票據屆期經被
    上訴人提示，均未獲付款。九十一年五月一日被上訴人向原法院聲請就上訴人應
    給付陳財發之工程款債權予以假扣押，上訴人以陳財發對於上訴人已無債權存在
    為由，具狀聲明異議等事實，為上訴人所不爭執，且有被上訴人提出上訴人不爭
    之系爭契約、支票、本票、退票理由單、原法院假扣押執行命令、上訴人之聲明
    異議狀等影本在卷(原審卷第九頁至第二三頁)為憑；被上訴人主張之上開事實，
    應堪信為真實。
四、查上訴人與被上訴人之債務人陳財發簽訂系爭契約，於第四條付款辦法約定：(
    一)簽約時付訂金六十萬元。(二)基礎工程灌漿完成一百萬元。(三)於第一層樓
    頂版灌漿完成二百二十萬元。(四)於第二層樓頂版灌漿完成二百二十萬元。(五)
    於第三層樓頂版灌漿完成二百二十萬元。(六)於第三層樓頂以上突出物灌漿完成
    一百萬元。(七)內牆粉刷及廚衛璧磚、地磚貼飾完成二百二十萬元。(八)外牆二
    丁掛貼飾完成二百萬元。(九)圍牆及內外璧磚、藝術大門、藝術欄桿等驗收完成
    二百萬元。(十)取得使用執照核發一百四十萬元。(十一)於房屋無瑕疵許可點交
    時四百萬元。總計工程款二千零八十萬元等事實，為兩造所不爭執，且有系爭契
    約影本為憑。而上訴人迄至九十一年一月三十日止，分期給付訴外人陳財發之工
    程款合計已高達一千五百四十萬元；上訴人之系爭工程，訴外人陳財發並未依約
    予以完工，而由上訴人、訴外人陳財發、及陳財發之下包廠商共同協議，或由上
    訴人直接與下包廠商接洽，由下包廠商繼續完工，並由上訴人直接支付工程款於
    下包廠商等事實，為被上訴人所不爭執，且有上訴人提出「本承包工程款項收付
    明細表」影本在卷(原審卷第一三四頁)為憑，並經證人陳財發、徐榮隆、游偉勵
    等人於原審到場結證在卷 (原審卷第六四頁、第一四四頁、第一五八頁) 屬實。
    由證人陳財發於原法院對於法官問：「房子在你手上蓋到什麼程度？ (提示系爭
    契約第四條並告以要旨 )」時，結證稱：「除了藝術大門及房屋四周地面地磚沒
    有完工以外，其餘均已完工。」等語(原審卷第一二七頁)，核與系爭契約第四條
    付款辦法第一款即第一期至第九款即第九期之圍牆及內外璧磚、藝術大門、藝術
    欄桿等驗收完成二百萬元，合計上訴人應支付一千五百四十萬元，尚無不合；對
    於被上訴人之訴訟代理人問：「九十一年三月份的時候，你當時對於承包工程的
    施工進度為何？」時，又結證稱：「整個結構體內部、外部已經完成百分之八十
    左右，只有小部分未完工」、「．．．以契約書上面我所應該完成的部分來估算
    ，當時我已經完成百分之八十。」等語(原審卷第六三頁、第六七頁)在卷，依此
    比例計算，上訴人於陳財發全部完工應支付予陳財發之工程款為一千五百四十萬
    元(第十期、第十一期並非工程款，不予列計)，其尚未完工之工程款，應為三百
    零八萬元 (即00000000×0.2=0000000)，而陳財發竟已獲全部完工之工程款，上
    訴人已超額支付，至為明確；上訴人抗辯訴外人對之已無工程款債權，非無可信
    。
五、承前所述，上訴人於訴外人陳財發未依約完成系爭工程，為繼續完成全部工程，
    而與陳財發、及陳財發之下包廠商共同協議，或由上訴人直接與下包廠商接洽，
    由下包廠商繼續完工，並由上訴人直接支付工程款予下包廠商之事實，已如前述
    ；而由證人陳財發、徐榮隆、游偉勵於原審到場分別結證稱：「是由被告甲○○
    直接跟他們接洽。(九十一年三月底之後，你的下包由何人跟他們 (指下包)接洽
    的？)」、「接洽工程後面要繼續完工的部分。(接洽什麼事情？)」、「．．．
    當時是承包商直接向被告甲○○領錢。．．．」、「當時我與被告甲○○與承包
    商都在場。他們直接聯絡，我當時也在場。(．．．所謂「直接」何所指？)」 (
    原審卷第六八至第七○頁 )、「．．．圍牆以及一樓中庭的部分是甲○○給我的
    。這個應該是屬於陳財發包工的部分，圍牆及一樓中庭我收了二十幾萬元，是被
    告甲○○給我的。」」、「．．．我後面拿到二十幾萬元的部分，是因為我們停
    工以後，甲○○請我們回去施工以後，甲○○給我二十幾萬元。我們停工的原因
    是因為陳財發跳票。陳財發跳票以後我們就停工，沒有停工很久，甲○○請我們
    去修一修，錢直接從甲○○那邊領取。(跳票以後陳財發如何處理？)」、「甲○
    ○是業主，他是以業主的身份請我繼續施工 。(陳財發跳票以後，你繼續施工是
    否甲○○請你去施工的？)」、「當然不願意，因為它已經跳票了。(如果是陳財
    發請你繼續施工，你是否願意繼續施工？)」、「因為圍牆的部分是原本的工程
    範圍．．． (為何你知道你領取的二十萬元是原來的工程款內？)」、「沒有。(
    事後甲○○找你去施工，有無簽訂任何的合約？)」(原審卷第一四四頁、第一四
    六頁 )、「．．．但是本件付款的問題為我應該向陳財發請款，材料來的時候我
    向陳財發請款，第一次請款的票有兌現。但是第二次請款我就請不到款項，．．
    ．後來我就沒有去施工，後來是被告甲○○打電話給我，要我去把剩下的工程完
    工，後面的錢他會負責。．．．最後的款項是被告甲○○給付給我的，被告給付
    給我一百多萬元．．．被告後來要我去施工的部分我與陳財發已經沒有任何牽連
    ，我都沒有與陳財發聯絡。」、「不可能。 (如果那個時候陳財發要你繼續施工
    ，你有無可能去施工？ )」、「．．．因為那時候我做不下去了，是被告叫人來
    收尾。」(原審卷第一五八、第一六○、一六二頁)等語，堪認上訴人與陳財發、
    及陳財發之下包廠商協議、或由上訴人與陳財發之下包廠商直接接洽，由下包廠
    商繼續完工，並由上訴人直接支付工程款予下包廠商，係由陳財發之下包廠商承
    受陳財發與上訴人間系爭契約之權利義務、或係由上訴人與陳財發之下包廠商成
    立另一承攬契約，訴外人陳財發對於系爭契約已無權利、義務，對於上訴人自無
    系爭工程之工程款債權存在，至臻明確。
六、從而，被上訴人提起本件確認之訴，請求確認訴外人陳財發對於上訴人有系爭工
    程之工程款債權存在，非法所許，不應准許；原法院於上訴人之系爭工程，訴外
    人陳財發未依約完工，而上訴人為繼續其未完工部分之工程，就上訴人與訴外人
    陳財發、及陳財發之下包廠商間所為協議、接洽之契約關係，未詳予推敲，以訴
    外人陳財發仍為系爭契約之當事人，認其對於上訴人仍有系爭工程之工程款請求
    權，而為被上訴人勝訴判決，容有未恰；上訴意旨摘原法院之判決不當，求予廢
    棄，非無理由，應由本院予以廢棄更為判決如主文第二項所示。
七、本件事證已臻明確，兩造其他攻擊、防禦方法，及提出未援用之證據，經斟酌後
    認不影響判決基礎，無逐一論述必要，併此敘明。
據上論結，本件上訴為有理由，爰判決如主文。
中　　　華　　　民　　　國　　九十三　　年　　　七　　　月　　 二十七   日
                                    民事第六庭
                                        審判長法  官  林　丁　寶
                                              法  官  林　恩　山
                                              法  官  陳　博  享
正本係照原本作成。
如不服本判決，應於收受送達後二十日內向本院提出上訴書狀，其未表明上訴理由者
，應於提出上訴後二十日內向本院補提理由書狀（均須按他造當事人之人數附繕本）
上訴時應提出委任律師或具有律師資格之人之委任狀；委任有律師資格者，另應附具
律師資格證書及釋明委任人與受任人有民事訴訟法第四百六十六條之一第一項但書或
第二項（詳附註）所定關係之釋明文書影本。
中　　　華　　　民　　　國　　九十三　　年　　　七　　　月　　二十八　　日
　　　　　　　　　　　　　　　　　　　　　　　書記官  鄭　靜　如
附註：
民事訴訟法第四百六十六條之一（第一項、第二項）：
對於第二審判決上訴，上訴人應委任律師為訴訟代理人。但上訴人或其他法定代理人
具有律師資格者，不在此限。
上訴人之配偶、三親等內之血親、二親等內之姻親，或上訴人為法人、中央或地方機
關時，其所屬專任人員具有律師資格並經法院認為適當者，亦得為第三審訴訟代理人
。
